ACORDAO-COMPLETO-2524521

ACÓRDÃO 233/2022 ATA 4/2022 - PLENÁRIO

VISTOS, relatados e discutidos estes embargos de declaração opostos por Miguel Cristiano Alves de Brito em face do Acórdão 2584/2021-TCU-Plenário, por meio do qual o Tribunal julgou irregulares suas contas relacionadas à execução do Contrato de Repasse 0177867-05 (Siafi 536280) e o condenou em débito;
ACORDAM os Ministros do Tribunal de Contas da União, reunidos em Sessão do Plenário, diante das razões expostas pelo Relator, em:
9.1. com fundamento nos arts. 32, inciso II, e 34, da Lei 8.443/1992, conhecer e rejeitar os presentes embargos de declaração.
9.2. remeter cópia deste acórdão aos responsáveis.

Embargos de declaração contra acórdão que julgou irregulares as contas do embargante, com condenação em débito, em razão de irregularidades na execução de contrato de repasse que teve como objeto a construção de unidades habitacionais.

Município de Eusébio/CE; Ministério do Desenvolvimento Regional.

3. Responsáveis:
3.1. Responsáveis: Acilon Gonçalves Pinto Júnior (XXX.881.853-XX); Croquis Projetos e Construções Ltda. (03.276.584/0001-10); Êxito Construções e Empreendimentos Ltda. (04.986.688/0001-81); Marleyane Gonçalves Lobo de Farias (XXX.459.223-XX); Miguel Cristiano Alves de Brito (XXX.448.763-XX); Raimundo Morais Filho (XXX.818.713-XX).
3.2. Embargante: Miguel Cristiano Alves de Brito (XXX.448.763-XX).

13.1. Ministros presentes: Walton Alencar Rodrigues (na Presidência), Benjamin Zymler, Augusto Nardes, Bruno Dantas (Relator), Vital do Rêgo, Jorge Oliveira e Antonio Anastasia.
13.2. Ministros-Substitutos presentes: Augusto Sherman Cavalcanti, Marcos Bemquerer Costa e Weder de Oliveira.

ACORDAO-COMPLETO-2527644

Acórdão 2145/2022 - Plenário

BRUNO DANTAS

Ministro Bruno Dantas.

Trata-se de embargos de declaração opostos por Miguel Cristiano Alves de Brito (peça 154) em face do Acórdão 2584/2021-TCU-Plenário, por meio do qual o Tribunal julgou irregulares suas contas associadas à execução do Contrato de Repasse 0177867-05 (Siafi 536280) , celebrado entre o extinto Ministério das Cidades, sucedido em suas atribuições pelo Ministério do Desenvolvimento Regional, e o Município de Eusébio/CE, bem como o condenou em débito.
2.	Ciente do teor da decisão em 24/12/2021 (peças 142 e 150) , opôs os presentes embargos em 3/1/2022 (peça 154) .
3.	Nesta oportunidade, o embargante alega que a deliberação recorrida estaria eivada das seguintes contradições: i) imputação de débito, embora a obra objeto do contrato tenha sido executada; ii) condenação em débito, não obstante ter restado devidamente comprovada a prescrição da pretensão punitiva do TCU.
4.	Em relação à primeira contradição apontada, alega que a Caixa Econômica Federal teria atestado a execução integral e a funcionalidade da obra, bem como aprovado a prestação de contas, conforme consignado pela unidade instrutora (peça 35, item 7) . Sustenta que a responsabilização só seria possível caso houvesse nexo de causalidade entre a conduta e o dano e, como a obra teria sido finalizada, não haveria dano ao erário e por conseguinte não poderia ser responsabilizado. Apresenta, ainda, um julgado do TCU e comentários a respeito.
5.	Complementa o ponto ao afirmar que o Tribunal lhe atribuiu a conduta de não ter fiscalizado adequadamente os serviços supostamente realizados pela empresa Êxito, mas, no seu sentir, se as obras  foram executadas na integralidade, a consequência lógica é a de que os serviços de acompanhamento de engenharia foram realizados de forma satisfatória. Salienta que não era fiscal do contrato, ordenador de despesas ou responsável por atestes de notas fiscais - apenas conferiu a execução das obras de acordo com o determinado pela Prefeitura.
6.	Aduz ainda que, como foi consignada a prescrição da pretensão punitiva na decisão embargada, não caberia condenação em débito, a qual entende como sanção.
7. 	Diante da pretensa relevância das questões aduzidas, o recorrente finaliza o expediente com o seguinte pedido:
"Diante do exposto, requer sejam recebidos e providos estes embargos de declaração para esclarecer as contradições apontadas, afastando a responsabilidade do Embargante em débito."
	É o relatório.

Gislene Rodrigues de Macedo (32.527/OAB-DF), representando Miguel Cristiano Alves de Brito; Camila Milena da Silva (39.578/OAB-CE), representando Marleyane Gonçalves Lobo Pinto Junior; Andrei Barbosa de Aguiar (19.250/OAB-CE), Ubiratan Diniz de Aguiar (3.625/OAB-CE) e outros, representando Acilon Gonçalves Pinto Júnior.

Subprocurador-Geral Paulo Soares Bugarin.

TOMADA DE CONTAS ESPECIAL. CONTRATO DE REPASSE. CAIXA ECONÔMICA FEDERAL. MUNICÍPIO DE EUSÉBIO/CE. CONSTRUÇÃO DE UNIDADES HABITACIONAIS NA LOCALIDADE DE TAMATANDUBA. OPERAÇÃO GÁRGULA. QUEBRA DO LIAME ENTRE OS RECURSOS REPASSADOS E AS OBRAS EXECUTADAS. NÃO COMPROVAÇÃO DA BOA E REGULAR APLICAÇÃO DOS RECURSOS FEDERAIS. CITAÇÃO. REJEIÇÃO DAS ALEGAÇÕES DE DEFESA APRESENTADAS PELOS RESPONSÁVEIS. EXCLUSÃO DA RELAÇÃO PROCESSUAL DE OUTROS RESPONSÁVEIS. REGULARIDADE DAS CONTAS DA EMPRESA CONTRATADA PARA ACOMPANHAMENTO DA EXECUÇÃO DA OBRA. PRESCRIÇÃO DA PRETENSÃO PUNITIVA PARA FINS DE APLICAÇÃO DA MULTA PREVISTA NO ART. 57 DA LEI 8.443/1992. IRREGULARIDADE DAS CONTAS. DÉBITO. EMBARGOS DE DECLARAÇÃO. AUSÊNCIA DE CONTRADIÇÃO, OBSCURIDADE OU OMISSÃO. CONHECIMENTO E REJEIÇÃO.

TOMADA DE CONTAS ESPECIAL (TCE)

Secretaria de Controle Externo de Tomada de Contas Especial (SecexTCE).

Trata-se de embargos de declaração opostos por Miguel Cristiano Alves de Brito (peça 154) em face do Acórdão 2584/2021-TCU-Plenário, por meio do qual o Tribunal julgou irregulares suas contas associadas à execução do Contrato de Repasse 0177867-05 (Siafi 536280) , celebrado entre o extinto Ministério das Cidades e o Município de Eusébio/CE, além de condená-lo em débito.
Nesta oportunidade, o responsável alega que a deliberação estaria eivada das seguintes contradições: i) imputação de débito, embora a obra objeto do contrato tenha sido executada; ii)  condenação em débito, não obstante ter restado devidamente consignada, no decisum, a prescrição da pretensão punitiva do TCU.
Satisfeitos os requisitos atinentes à espécie, os presentes embargos devem ser conhecidos, com fundamento nos arts. 32, inciso II, e 34, da Lei 8.443/1992.
Preliminarmente, acerca da natureza dos embargos declaratórios, julgo relevante transcrever o seguinte excerto do Acórdão 1218/2015-TCU-Plenário (destaques acrescidos) :
"Antes de tratar especificamente dos argumentos trazidos pelos embargantes, lembro que essa espécie recursal, cujo objetivo é sanar eventuais omissões, obscuridades ou contradições, não deve ser manejada para rediscussão de mérito, o que representa, na prática, a possibilidade de repetição de um mesmo recurso, ferindo os princípios da singularidade, da isonomia e da celeridade processual. Os embargos declaratórios devem ter como fundamentação a obscuridade (falta de clareza na redação do julgado) , contradição (existência de proposições inconciliáveis entre si) e omissão (falta de pronunciamento judicial sobre matéria que deveria ter sido apreciada pelo juiz) ."
Cabe transcrever, ainda, o seguinte excerto do Acórdão 3339/2013-TCU-Primeira Câmara (destaques acrescidos) :
"A omissão para o acolhimento dos declaratórios é a que diz respeito à questão que deveria ter sido apreciada pelo colegiado mas não o foi. Não constitui omissão ou contradição a adoção de entendimento diverso do preferido pela parte, segundo seus próprios critérios de justiça e de acordo com sua particular interpretação das leis e da jurisprudência. Não há falar em omissão quando o acórdão analisa todas as questões submetidas a exame e as decide com base em teses jurídicas, jurisprudência, interpretação de leis e análise dos fatos que são diversos dos que os jurisdicionados entendem como mais adequados.
 (...) a contradição deve estar contida nos termos do decisum atacado, este compreendido no âmbito desta Corte como o conjunto: Relatório, Voto e Acórdão. Não cabe alegação de contradição entre o acórdão embargado e 'doutrina', 'jurisprudência' ou mesmo 'comando legal'. A alegação é pertinente em recurso de reconsideração ou pedido de reexame, no qual o comando atacado é contrastado com a jurisprudência, a doutrina e o ordenamento jurídico. Entretanto, é descabida em embargos de declaração, cuja única finalidade é esclarecer ou integrar a decisão embargada, excepcionalmente modificando-a."
Dito isso, observo que a alegação de inexistência de dano embora a obra esteja concluída não configura qualquer contradição, visto que o ponto foi bem esclarecido na decisão combatida. Ademais, a contradição embargável, conforme julgados acima transcritos, deve estar compreendida nos elementos decisórios (Relatório, Voto e Acórdão) , não cabendo alegação de contradição entre a decisão embargada e doutrina, jurisprudência (como o julgado trazido na peça recursal) ou mesmo critério legal.
Ainda assim, a constatação da execução do objeto da transferência voluntária é uma condição necessária, mas não suficiente para demonstrar o nexo de causalidade entre os recursos públicos federais transferidos e sua regular aplicação. Considerando, contudo, que o debate desses aspectos revolve a matéria probatória e implica rediscussão de mérito, não há como deles tratar em sede de embargos declaratórios.
Como se vê, não foi apresentada incoerência entre afirmações contidas na motivação ou entre proposições da parte decisória, nem entre alguma asserção proferida nas razões de decidir e o dispositivo. Em verdade, os aspectos aduzidos já foram devidamente considerados e decididos na deliberação recorrida, não caracterizando contradição o fato de não terem sido adotadas as teses e interpretações preferidas pelo embargante.
Tampouco configura contradição o reconhecimento da prescrição da pretensão punitiva e a cominação em débito do responsável. Isso porque não houve aplicação de sanção no acórdão recorrido, como multa, inabilitação para o exercício de cargo em comissão ou função de confiança ou declaração de inidoneidade do licitante fraudador para participar de licitação.
Saliento que a condenação em débito não configura sanção ou punição, já que possui natureza indenizatória derivada da obrigação de promover a reparação pelo dano (v.g. Acórdão 4417/2010-TCU-Segunda Câmara e 1.873/2007-TCU-Plenário) . Assim, não está sujeita ao prazo de prescrição da pretensão punitiva. Para a recuperação do dano, o Tribunal entende, historicamente, que incide a imprescritibilidade.
Nesse contexto, fica claro que as ilações lançadas consistem em tentativa de rediscutir o mérito da matéria decidida por este Colegiado. Contudo, tal finalidade é incabível na espécie recursal eleita, a qual é via estreita destinada tão somente a integrar ou esclarecer a decisão impugnada. Se os embargantes querem demonstrar seu inconformismo com o resultado do julgamento e reinstalar a discussão jurídica já apreciada pelo Tribunal, deverão fazê-lo pelas vias recursais adequadas, pois extrapola os limites dos embargos de declaração o rejulgamento da causa.
De tal modo que, inexistindo as alegadas contradições e não tendo sido identificados outros vícios a serem sanados na deliberação atacada, devem ser rejeitados os presentes embargos.
Ante o exposto, voto por que o Tribunal adote o Acórdão que ora submeto à deliberação deste Colegiado.
TCU, Sala das Sessões, em 9 de fevereiro de 2022.
Ministro BRUNO DANTAS 
Relator